臺灣臺北地方法院民事判決　九十一年度家訴字第七號
　　原　　　告　乙○○
　　被　　　告　甲○○
右當事人間請求確認婚姻無效等事件，本院判決如左：
    主　　文
確認原告與被告於民國九十年十一月十八日所為之婚姻無效。
訴訟費用由被告負擔。
    事　　實
甲、原告方面：
壹、聲明：
一、先位聲明：如主文第一項所示。
二、備位聲明：確認原告與被告於民國九十年十一月十八日所為之婚姻不成立。
貳、陳述：
一、原告與被告於九十年九月間訂婚，並擇定於同年十一月十八日，舉行結婚儀式宴
    請賓客，詎被告竟於原定九十年十一月十八日舉辦結婚儀式前一週，突向原告表
    示不願結婚之意思，並拒絕參與原定於九十年十一月十八日之婚禮儀式，茲因事
    出突然且因原告之父黃登課乃屏東地區士紳，再原告業已發出喜帖通知親朋好友
    將於九十年十一月十八日舉辦結婚典禮宴請賓客，且所有婚禮之前置作業皆已就
    緒，被告此舉實令原告及其家人措手不及，更令原告及其家人深有受騙之感，惟
    婚姻大事豈可勉強？然為顧及雙方家人情面，雙方遂於結婚儀式舉辦前三日即九
    十年十一月十五日，書立假結婚之協議書（以下簡稱系爭協議書），協議由兩造
    如期舉辦一場假結婚儀式。
二、依該協議書第一條之內容載有：「一、男女雙方於婚前發現彼此間個性不合，日
    後難以白頭偕老，故雙方合意解除婚約。惟礙於結婚乙事已通知親朋好友，為顧
    及雙方家人情面，雙方同意仍如期舉行一場假結婚儀式、宴請賓客」，按「男女
    婚姻須經雙方合意………」乃最高法院十八年上字第二○七二號判例所揭示，故
    本件兩造於婚前主觀上既已無結婚合意，甚至兩造係為顧及家人情面而為虛偽結
    婚儀式，因之，本件兩造之婚姻應屬無效，然兩造確係於九十年十一月十八日舉
    辦一場結婚儀式，外觀上足以讓他人認以該結婚宴客儀式表示兩造有結婚意思，
    再者，基於婚姻之本質，為維護公益及避免日後不確定之爭議或第三人非議及誤
    解，自有提起本件確認婚姻無效訴訟之實益，況兩造間婚姻關係倘不明確，顯有
    使原告私法上之地位因此受有侵害之虞，原告自有即受確認判決之法律上利益，
    而得以提起本件先位聲明之必要。
三、備位聲明部分：
（一）按我國民法僅有「婚姻無效」與「婚姻撤銷」之規定，並無「婚姻不成立」之
      規定，且民法對於未具備法定方式，不具法律行為特別成立要件者，依民法第
      七十三條之規定認係無效，是「無效」或「不成立」，我國民法似未作明確劃
      分，惟民事訴訟法既規定「婚姻不成立」之訴，又規定「婚姻無效」之訴，似
      尚不能配合實體法之規定，而有立法上之缺失，然理論上有認為「確認婚姻不
      成立」之訴, 係主張無結婚之事實，而有結婚之形式者，與「確認婚姻無效」
      之訴，係主張有結婚之事實而依法為無效之婚姻者不同，此一見解故有助於法
      學理論之發展，惟區分婚姻無效或婚姻不成立，其判決結果對當事人並無不同
      ，故在實體法（民法）並未使用「婚姻不成立」之用語前，當事人以未舉行結
      婚之公開儀式為理由，訴請確認婚姻無效，法院若以此種情形應訴請確認婚姻
      不成立而予以駁回，自非妥適，況此次民事訴訟法修正，對於訴訟案件大幅放
      寬，司法應就人民間之爭點予以公平裁判，實無必要於法律規定之外另創「婚
      姻不成立」之訴而取代婚姻無效之訴。
（二）本件兩造之婚姻得解釋為有結婚之形式（舉辦結婚典禮），然並無結婚之事實
      （兩造無結婚之合意），亦得解釋為有結婚之事實（舉辦結婚典禮），然依法
      為無效之婚姻（兩造未具備結婚之合意），因之，倘鈞院審查結果認以本件事
      實非屬婚姻無效之型態，亦請就備位聲明之婚姻不成立部份加以裁判，以維原
      告之權益。
參、證據：提出戶籍謄本乙份、系爭協議書乙份及兩造舉辦結婚儀式及宴請賓客照片
    十四張為證，並聲請訊問證人即被告之弟李武冠。
乙、被告方面：
一、聲明：同意原告聲明之主張。
二、陳述略以：當時兩造僅有公開結婚之儀式，並無結婚之意思，系爭協議書確係其
    所親簽等語。
    理　　由
一、原告起訴主張：兩造於九十年九月訂婚，並定於同年十一月十八日舉行結婚儀式
    宴請賓客，詎被告竟於原定九十年十一月十八日舉辦結婚儀式前一週，突向原告
    表示不願結婚之意思，並拒絕參與原定於九十年十一月十八日之婚禮儀式，因事
    出突然且因原告之父黃登課乃屏東地區士紳，再原告業已發出喜帖通知親朋好友
    將於九十年十一月十八日舉辦結婚典禮宴請賓客，而所有婚禮之前置作業亦已就
    緒，被告此舉實令原告及其家人措手不及，且有受騙之感，然為顧及雙方家人情
    面，雙方遂於結婚儀式舉辦前三日即九十年十一月十五日，書立系爭協議書，協
    議由兩造如期舉辦一場假結婚儀式等情，業據原告提出戶籍謄本乙份、系爭協議
    書乙份及兩造舉辦結婚儀式及宴請賓客照片十四張為證，並經證人即被告之弟李
    武冠到庭證述屬實（見本院九十一年二月二十日言詞辯論筆錄），復為被告就原
    告聲明之主張認諾在卷，堪信原告之主張為真實。
二、按已履行婚姻方式但欠缺婚姻意思之虛偽婚姻，其效力如何，雖法無明文，但因
    結婚為親屬身分行為，與財產法上之行為，性質上有所不同，基於婚姻應尊重當
    事人內心之效果意思，以意思主義為其本質而言，應解釋為無效，不發生法律上
    婚姻之效力，又「男女婚姻須經雙方合意，尤須經過一定之婚姻儀式方能認為合
    法成立，否則縱已同居，法律上仍不發生婚姻之效力」，最高法院十八年上字第
    二○七二號亦著有判例，另婚姻不成立與婚姻無效，為不同之概念，民事訴訟法
    第五百六十八條以下並規定有婚姻無效之訴與確認婚姻不成立之訴，如當事人未
    履行或未完全履行婚姻方式時，其婚姻即屬不成立，惟如當事人已履行婚姻之方
    式，但為無效婚時，則為已成立之婚姻，依法應歸於無效，以此為原因，請求法
    院為確認之判決，即應提起確認婚姻無效之訴，次按「確認法律關係之訴，非原
    告有即受確認判決之法律上之利益者，不得提起之」、「民事訴訟法第二百四十
    七條所謂即受確認判決之法律上利益，須因法律關係存否不明確，致原告在私法
    上之地位有受侵害之危險，而此危險得以對於被告之確認判決除去之者，始為存
    在」，分別為民事訴訟法第二百四十七條及最高法院二十七年上字第三一六號判
    例所揭示。如上所述，本件兩造於婚前主觀上既已無結婚合意，兩造係為顧及家
    人情面而為虛偽結婚儀式，因之，本件兩造之婚姻應屬無效，惟兩造確係於九十
    年十一月十八日舉辦一場結婚儀式，外觀上足以讓他人認以該結婚宴客儀式表示
    兩造有結婚意思，為維護公益及避免日後不確定之爭議或第三人非議及誤解，另
    兩造間之婚姻關係倘不明確，亦顯有使原告私法上之地位受有侵害之虞，是原告
    自有即受確認判決之法律上利益，得提起本件訴訟之必要，從而，原告提起確認
    兩造間如主文第一項所示之先位聲明，洵屬正當，應予准許。
三、原告復主張：倘本院認以本件事實非屬婚姻無效之型態，亦請就備位聲明之婚姻
    不成立部份加以裁判等語，係以其先位之訴有理由，為後位之訴之解除條件，先
    位之訴無理由，為後位之訴之停止條件，屬於預備訴之合併，如上所述，本院認
    為原告先位之訴合法且有理由為原告勝訴之判決，則後位之訴即無庸裁判，不必
    再就後位之訴為勝訴或敗訴之判決，附此明。
四、據上論斷：本件原告之訴為有理由，並依民事訴訟法第七十八條判決如主文。
中　　　華　　　民　　　國　　九十一　　年　　　二　　　月　　二十七　　日
　　　　　　　　　　　　　　　　　　　　　家事法庭法　官　陳邦豪
右正本係照原本作成。
如對本判決上訴，須於判決送達後二十日之不變期間內，向本院提出上訴狀。
中　　　華　　　民　　　國　　九十一　　年　　　二　　　月　　二十七　　日
　　　　　　　　　　　　　　　　　　　　　　　法院書記官　林夢姬
